臺灣嘉義地方法院民事判決　　　　　　　 95年度訴字第727號
原　　　告　戊○○
訴訟代理人　林春發律師
被　　　告　丙○○
　　　　　　甲○○
共　　　同
訴訟代理人　劉榮村律師
　　　　　　黃文力律師
被　　　告　丁○○
　　　　　　　　　　　　11
訴訟代理人　乙○○
上列當事人間請求分割共有物事件，經本院於民國九十六年五月
八日言詞辯論終結，判決如下：
    主  文
兩造共有坐落嘉義縣太保市○○○段崙頂小段三八０地號土地，
地目田，面積零點壹伍伍零公頃，分割如附圖一方案一所示：Ａ
部分面積零點零參壹捌公頃，供作道路使用，由兩造按原應有部
分比例保持共有；Ｂ部分面積零點零肆壹零公頃分歸被告丙○○
與甲○○取得，並按原應有部分比例保持共有；Ｃ部分面積零點
零肆壹壹公頃分歸被告丁○○取得；Ｄ部分面積零點零肆壹壹公
頃分歸原告戊○○取得。
兩造共有坐落嘉義縣太保市○○○段一七七之一五地號土地，地
目建，面積零點壹零捌陸公頃，分割如附圖一方案一所示：Ａ部
分面積零點零貳捌玖公頃及Ｄ部分面積零點零零柒參公頃分歸被
告丙○○與甲○○取得，並按原應有部分比例保持共有；Ｂ部分
面積零點零參陸貳公頃分歸被告丁○○取得；Ｃ部分面積零點零
參陸貳公頃分歸原告戊○○取得。
訴訟費用新臺幣參萬柒仟肆佰陸拾柒元由兩造按如附表二所示原
應有部分比例負擔。
    事實及理由
一、原告起訴主張：
  (一)坐落嘉義縣太保市○○○段崙頂小段三八０地號土地，地目
    田，面積一五五０平方公尺（下稱系爭三八０地號土地），
    以及坐落嘉義縣太保市○○○段一七七之一五地號土地，面
    積一０八六平方公尺（下稱系爭一七七之一五地號土地），
    均為兩造共有，二筆土地應有部分均為原告戊○○三分之一
    ，被告丙○○六分之一，被告甲○○六分之一，被告丁○○
    三分之一。二筆土地並無因物之使用目的不能分割情形，共
    有人間亦未訂有不分割期限，因無法協議分割，乃訴請裁判
    分割。
  (二)系爭三八０地號土地北側面臨約四米寬之產業道路，出入方
    便，價值較南側高。被告丙○○、甲○○擬分配之部分緊鄰
    北側道路，地形完整，價值甚高，被告丁○○擬分配之部分
    ，亦屬完整之四方形，惟原告擬分配之部分，地處南側邊陲
    地帶，地形不完整，依原告所提附圖一方案一之通路，方便
    共有人通行，並可連接系爭一七七之一五地號土地。又系爭
    一七七之一五地號土地土地部分，原告所提附圖一方案一符
    合各共有人目前使用位置，較為公平。被告丙○○與甲○○
    所提附圖一方案二，分得系爭三八０地號土地價值較高部分
    ，卻吝於留設通路，且捨其位於系爭一七七之一五地號土地
    北側房屋，並需拆除原告磚木造房屋，顯失公平。並聲明：
    求為判決如主文第一、二項所示。
二、被告丙○○、甲○○則以：同意分割，被告丙○○及甲○○
    並同意於分割後保持共有。系爭三八０地號土地部分，附圖
    一方案二係依現實兩造占有分管情形分割，所留通路足供原
    告分得部分出入必要。系爭一七七之一五地號土地現僅被告
    丙○○全家設籍居住該處，其餘人均已遷往他處，且彼等房
    屋已荒廢不適人居，依附圖一方案二分割後，每人分得部分
    方正完整，便於規劃利用。原告所提方案一，就系爭三八０
    地號土地部分保留通路過長，超逾部分僅原告一人使用，且
    與系爭一七七之一五地號無連貫可能，而就系爭一七七之一
    五地號土地部分，分配被告丙○○與甲○○部分位南、北二
    處，土地不完整，且南側面積過小，不易整筆開發，有違土
    地利用經濟原則，應不可採等語置辯。並答辯聲明：求為判
    決如附圖一方案二所示。
三、被告丁○○則答辯以：同意分割，且認原告方案較可採等語
    。
四、按各共有人得隨時請求分割共有物。但因物之使用目的不能
    分割或契約訂有不分割之期限者，不在此限；又共有物分割
    之方法，不能協議決定者，法院得因任何共有人之聲請，命
    為分配，民法第八百二十三條第一項、第八百二十四條第二
    項分別定有明文。經查系爭三八０及一七七之一五地號二筆
    土地為兩造共有，應有部分均如附表二所示等情，業據原告
    提出土地登記謄本二份為證，信屬真實。又原告主張系爭土
    地無因物之使用目的不能分割或契約訂有不分割之期限，兩
    造復無法達成分割協議之事實，為被告所不爭執，亦堪認為
    真實。原告訴請分割系爭二筆土地，應予准許。
五、系爭三八０地號土地略呈刀形，靠北面路邊係空地，南面由
    原告種植樹子；系爭一七七之一五地號土地略呈梯形，東、
    西及南面均有對外通路，並有兩造老舊房屋坐落其上等情，
    業經本院勘驗現場，囑託嘉義縣水上地政事務所測量，有勘
    驗筆錄及如附圖二、三所示複丈成果圖在卷可稽，且有原告
    提出之現場照片二十張附卷可佐。就系爭三八０地號土地部
    分，本院審酌依都市計畫土地使用區分為住宅區，有原告提
    出之嘉義縣太保市公所證明書在卷可稽，原告所提如附圖一
    方案一所示，代號Ａ道路部分雖面積較大，相對於被告丙○○、甲○○所提方案二中各共有人分得面積較少，然各共有
    人均有足夠面寬之通道通往對外道路，利於土地作為住宅區
    建築開發利用，亦有衡平原告分得土地價值較低之效果，較
    為公允。就系爭一七七之一五地號土地部分，坐落其上各共
    有人之建物均已老舊價值不高，如依各共有人使用位置及面
    積為分割，由被告丙○○與甲○○、丁○○、原告各依應有
    部分由北而南依序取得較方正之長方形土地為宜，原告依附
    圖一方案一分得土地略呈較不方正之Ｌ形狀，雖較被告丙○○與甲○○所提附圖一方案二多分割出一筆土地，然此方案
    兼顧被告丙○○使用現狀，使原告與被告丙○○、甲○○均
    有面臨南面對外道路之土地，對原告及被告丙○○、甲○○
    均有利，較之附圖一方案二被告丙○○僅考量其位於南面小
    部分面積之居住使用現狀，捨其位於北側較大面積房屋坐落
    位置，使原告捨原靠近南面道路之建物坐落位置與被告丙○○北面較大面積建物位置互換，變動及爭議較小，是以方案
    一較符合現況及兩造利益之公平性。本院審酌系爭二筆土地
    之條件、臨路狀況、使用現狀、整體利用之效益、各共有人
    之利益、兩造所提如附圖一方案一、方案二分割方案之優劣
    及兩造之意願等情，認均以附圖一方案一所示分割方案可採
    ，爰分割為如主文第一、二項所示。
六、按法院為終局判決時，應依職權為訴訟費用之裁判，民事訴
    訟法第八十七條第一項定有明文，經核本件訴訟費用額依後
    附附表一計算書確定之金額為新臺幣三萬七千四百六十七元
    。又因分割共有物而涉訟，由敗訴當事人負擔訴訟費用顯失
    公平者，法院得酌量情形，命勝訴之當事人負擔其一部，民
    事訴訟法第八十條之一亦定有明文，本件兩造係因分割系爭
    二筆土地無法達成協議而涉訟，但各自所為之行為均為維護
    自身權益，揆諸上揭說明，本件訴訟費用應按兩造於系爭二
    筆土地之應有部分比例負擔始符公平，爰定訴訟費用分擔如
    附表二所示。
七、據上論結，本件原告之訴為有理由，依民事訴訟法第七十八
    條、第八十條之一、第八十五條第一項但書，判決如主文。
中　　華　　民　　國　　96　　年　　5 　　月　　22　　日
                  民事第一庭　法  官　陳端宜
上為正本係照原本作成。
如對本判決上訴須於判決送達後20日內向本院提出上訴狀。
中　　華　　民　　國　　96　　年　　5 　　月　　22　　日
                              書記官  陳慶時
 附表一：
┌──────────────────────────────────┐
│ 訴訟費用計算書                                   95年度訴字第727號 │
├────────┬───────────┬─────────────┤
│項            目│　金額（新臺幣）　　  │　備　　　　註　          │
├────────┼───────────┼─────────────┤
│裁判費          │            14,167元  │由原告預納。              │
├────────┼───────────┼─────────────┤
│地政規費        │             3,350元  │由原告預納。              │
│                │             7,350元  │                          │
│                │             6,700元  │                          │
├────────┼───────────┼─────────────┤
│地政規費        │             5,900元  │由被告預納。              │
├────────┼───────────┼─────────────┤
│合          計  │            37,467元  │                          │
│                │                      │                          │
└────────┴───────────┴─────────────┘
  附表二：應有部分比例及訴訟費用負擔比例
┌───┬──────┬────────┬─────────┐
│編  號│兩造姓名    │ 應有部分比例   │ 訴訟費用負擔比例 │
├───┼──────┼────────┼─────────┤
│１    │戊○○      │  三分之一      │  三分之一        │
├───┼──────┼────────┼─────────┤
│２    │丙○○      │  六分之一      │  六分之一        │
├───┼──────┼────────┼─────────┤
│３    │甲○○      │  六分之一      │  六分之一        │
├───┼──────┼────────┼─────────┤
│４    │丁○○      │  三分之一      │  三分之一        │
└───┴──────┴────────┴─────────┘
